【裁判字號】    89,婚,424
【裁判日期】    890919
【裁判案由】    離婚等
【裁判全文】
臺灣板橋地方法院民事判決  八十九年度婚字第四二四號
    原      告  甲○○
    訴訟代理人  江鶴鵬律師
                林月雪律師
    被      告  乙○○      住台北縣永和市○○路二五巷六號四樓
    訴訟代理人  林金鈴律師
右當事人間請求離婚等事件，本院判決如左：
    主    文
原告之訴駁回。
訴訟費用由原告負擔。
    事    實
甲、原告方面：
  一、聲明：求為判決﹕
            （一）准原告與被告離婚。
            （二）兩造所生之子周昇之權利義務均由原告行使及負擔。
            （三）訴訟費用由被告負擔。
  二、陳述：
      （一）按夫妻之一方對受他方不堪同居之虐待者，得向法院請求離婚，民法第
            一千零五十二條第一項第三款定有明文。所謂不堪同居虐待，係指與以
            身體上或精神上不可忍受之痛苦，致無法繼續同居者而言。蓋婚姻係以
            夫妻之  共同生活為目的，夫妻應以誠摰相愛為基礎，相互尊重、忍讓
            與諒解，且應互相協力保持其共同生活之圓滿、安全及幸福，因而夫妻
            應互相尊重以增進情感之和諧，防止爭吵之發生，此為維繫婚姻所必要
            ，故夫妻一方之行為，凡有礙於他方配偶之人格尊嚴（含肉體與精神上
            之痛苦），致夫妻無法繼續共同生活者，均應認符合民法第一千零五十
            二條第一項第三款規定「受他方不堪同居之虐待」。查，兩造結婚十年
            並育有一子周昇（民國八十年九月二十三日生），兩造婚後共同經營愛
            麗絲設計花坊，經營期間若有女客人與原告多聊兩句，或女客人向原告
            多買一枝花（比平時向被告買的多），被告即猜忌原告與女客人有曖昧
            關係，與原告爭吵不休，原告不堪其擾。原告之母許蘊碧為插花老師，
            兩造花店忙不過來，即請許蘊碧前來幫忙插花，被告又嘮嘮叼叼唸原告
            之母許蘊碧花色配不好看，又不知節省成本，致原告之母許蘊碧不願前
            來幫忙。
      （二）民國（下同）八十七年三、四月間被告又懷疑原告有外遇，常常與原告
            爭吵，原告精神上備感痛苦，於同年四月間在兩造家長之協商下兩造先
            分房而睡，各自反省，然而情形未見改善，原告思及是否因經營花店招
            呼女客人，致被告猜忌引來無謂爭吵，原告為了免去無謂爭吵，選擇離
            開花店，由被告獨自經營，同年七月底原告在表哥湯成龍之介紹下，進
            入外商公司任職，至大陸深圳受訓，八十八年八月底回台，原告在受訓
            期間，若有回台，被告即疑原告有外遇，與原告爭吵不休，吵著要離婚
            ，斯時原告為了家庭百般忍耐被告無理取鬧，更甚的是被告在八十八年
            十月間拒不理會原告，與原告冷戰。惟查兩造結婚多年，被告基於夫妻
            情誼，當知相互疼惜、彼此關懷之道，然被告竟常猜忌原告，與原告爭
            吵，使原告生活於婚姻暴力及不安全之陰影之下，非惟對婚姻造成嚴重
            影響，且使原告承受精神上不可忍受之痛苦，衡量原告受被告虐待侵害
            之慣習性及嚴重性，斟酌雙方當事人之教育程度、社會地位，顯已危及
            婚姻關係之維繫，實為不堪同居之虐待，原告依民法第一千零五十二條
            第一項第三款訴請離婚。
      （三）兩造婚姻已破裂，無回復希望：
            被告常懷疑原告另結新歡，兩造一見面，被告即猜忌原告有外遇，與原
            告爭吵不斷，足見兩人間愛情喪失，已無和諧希望，殊難回復婚姻共同
            生活，依民法第一千零五十二條第二項有其他重大事由請求離婚。
      （四）基於被告於婚姻生活中常因猜忌原告有外遇與原告發生口角，顯見被告
            全無慮及子女心理是否因而有不正常成長之虞，其心態似有偏執之處，
            而兩造之子周昇只有八歲，正值身心發展及人格教育重要時期，是以兩
            造之人格、經濟能力、監護能力、家庭環境、子女之年齡，由原告任親
            權人較符合子女之最佳利益。
      （五）基上所陳，被告長期因猜忌與原告爭吵，致原告痛苦不堪，爰依民法第
            一千零五十二條第一項第三款、第一千零五十二條第二項、第一千零五
            十五條第一項請求離婚及監護教養兩造所生之子。
      對被告答辯所為陳述﹕
      （一）兩造早已在八十七年四月間分房而睡迄今：
            被告稱：「八十七年時我們並沒有分房：：」，証人周昇稱：「我現在
            跟媽媽住在花店，以前有住在家裡，現在沒有住：：現在都睡在花店，
            寫功課、洗澡都在那邊﹂；﹁我們家有三個房間，剛開始爸爸、媽媽跟
            我三個人是睡壹個房間，這是我幼稚園跟小學的時候，我不太記得，後
            來因為爸爸要我們三個人睡在一張大床上，媽媽說叫我回去睡小床，媽
            媽不曉得說  了什麼話之後，爸爸就跑到原來我睡的房間睡，之後都是
            這樣」，証人周世和稱：「：：：我八十七年五月十三日從溫哥華回來
            ，十六日有去我兒子住的地方跟對方的親友一起協調，因為當時我在國
            外聽到的消息說我兒子要離婚，所以我們才回來，當天我們協調結果，
            請他們分居（分房）六個月，因為他們兩夫妻半夜經常都在吵架，把小
            孩子都嚇哭了，我覺得我媳婦太小心眼，她芝麻綠豆的事她都要吵：：
            ：他們分居時也是三天一小吵，五天一大吵」，証人許蘊碧稱：「：：
            ：八十七年他們要離婚，是我兒子受不了壓力想要離婚，所以我們才從
            國外回來，我兒子就把他們這幾年的相處情形講了一遍，我媳婦覺得很
            不好意思，一直揉眼睛說我不要離婚，我從我兒子說的那些事情，覺得
            她都在無理取鬧，我覺得他們相處在一起不愉快：：我五月回來之前他
            們就已經分房睡了，我希望我兒子不要馬上簽離婚，再看看情況，要我
            兒子負擔小孩的生活費，因為他們一天到晚吵架，所以我兒子不想在花
            店工作」，証人謝徐月珍稱：「：：那時候我女婿就在鬧離婚，我女兒
            打電話給我說她公公婆婆回來臺灣，我就去瞭解狀況，當天大家有說有
            笑，沒有講什麼」，証人謝鳳明稱：「：：我們來台北瞭解，當天親家
            公、親家母都在，我們是來勸勸他們，後來親家公提出說他們兩人吵架
            ，應該是沒有深思熟慮，親家公說讓他們冷靜一下，請他們分居，其實
            我妹妹有跟我說，他們之前就已經分房睡了，當天我忘了我妹婿有沒有
            說到他為什麼想離婚的事，我們來的目的是要勸她們和好，親家公希望
            他們半年後再看看，當天他們說是為了店裡面的事情爭執，還有其他的
            事」，被告稱：「：：我公公說還是繼續分房睡，之前我們分房睡：：
            那天只是單純的去聚會」（鈞院八十九年四月二十日、七月四日、二十
            日之筆錄），惟查兩造在八十七年間常因被告個性猜忌不和起爭執，進
            而分房而睡，甚至鬧到要離婚的地步，八十七年五月十三日又在兩造家
            長勸解下再繼續分房而睡迄今，且分房而睡後乃爭執不休，但對於兩
            造有無分房而睡，被告先是否認，後又承認八十七年五月十三日兩造
            家長協議何事？兩造因鬧離婚，而雙方家長出面協調繼續分房而睡，再
            視情況而定，然而被告及其母即証人謝徐月珍卻稱當天大家有說有笑只
            是單純  的聚會，顯然係在隱瞞因被告猜忌個性而造成兩造不和之事實
            。
      （二）原告因被告猜忌而離開花店，另謀他職：
            (一)被告稱：「：：我先生說要去大陸以後，我反對我認為因為大陸有很
              多女孩子」；「（是因為大陸有很多女人才不讓你先生去大陸嗎？）
              不是。因為我們之前都是自己在開花店，而且我不會開車，以前都是
              我先生在送貨，而且他去的話就要兩、三個月，我自己要照顧小孩及
              照顧生意，會忙不過來」；「原告最近都把我在家裡的盥洗用品、拖
              鞋等都丟掉」（鈞院八十九年四月二十日、七月四日、八月十七日筆
              錄），惟查兩造因經營花店，被告常猜忌原告與女性顧客有曖昧關係
              ，時起爭執，致原告在八十七年五月間離開花店，另謀他職，原告係
              在八十七年七月間進入外商公司，並赴大陸受訓，由此可知，原告另
              謀他職，實因被告猜忌個性，被告亦自承因大陸有很多女孩子而反對
              原告前往大陸，被告稱因其不會開車（被告有駕照會開車），花店須
              要原告送花（原告早已離開花店），故不同意原告前往大陸，純屬子
              虛烏有之事。
            (二)被告收到本件起訴狀後隨即帶著小孩搬離住所，住在花店迄今仍未回
              住所，被告竟訛稱其因太忙始在四月底住花店，偶而有回家，查家庭
              訪視報告填報日期八十八年（八十九年之誤）四月十四日，居家環境
              欄，被告部分「目前居住於花店中，無房間」，由此可知，被告在八
              十九年四月十四日前即帶著小孩住在花店，不顧花店無房間可睡，其
              仍執意帶著小孩睡在花店不回住所，顯然欲疏離原告與孩子周昇之情
              感。
            (三)被告自住進花店後，迄今未曾回住所過，其佯稱偶而有回家，若其偶
              而有回家住，為何其會找不到拖鞋及盥洗用品（原告將其整理收納在
              櫃子內），由此可知，被告根本未曾回住所，若其找不到盥洗用品為
              何不問原告，即猜疑原告，被告猜忌個性，長期以來造成原告精神之
              痛苦。
            (四)被告為何要住在花店？被告稱因花店生意太忙，被告訴訟代理人則稱
              因被告收到離婚起訴狀認為他已經不要她了，二人陳述相互矛盾，委
              實被告收到起訴狀後即不顧花店無房間可睡，執意帶著小孩周昇住進
              花店，目的在疏離原告與周昇之情感。
      （三）兩造均應負擔家用：
            八十七年五月間兩造在雙方家長協調下，原告離開花店，每月小孩周昇
            生活費伍仟元，房貸壹萬捌仟元，合計貳萬參仟元，由原告負擔，目前
            原告月薪約肆萬元，被告自行經營花店，每月淨賺肆萬元左右（請參照
            家庭訪視報告家庭經濟能力被告部分），兩造自八十七年五月間分房睡
            後三餐就各自料理，兩造均在上班，白天無人用水電，只有晚上始用水
            電，被告只負擔水電費等小額費用每月尚不及壹萬元，而原告則每月負
            擔貳萬參仟元，二相比較，原告負擔較被告為多，原告均依約負擔生活
            費用，然而被告卻佯稱原告未負擔，原告始改用匯款，俾以存証。
      （四）兩造已破鏡難圓：
            按目前民法親屬編研修第一千零五十二條增訂第二項﹁夫妻因婚姻破裂
            而有難以維持共同生活之重大事由，得向法院提起離婚之訴，夫妻不繼
            續共同生活達五年以上者，亦同﹂（原証二），兩造共同經營花店，常
            因被告猜忌個性而起爭執，於八十七年五月間分房而睡，迄今二年四月
            之久仍未改善，足見兩人間愛情喪夫，已無和諧希望，殊難回復婚姻共
            同生活，台灣台北地方法院並於八十四年間率先使用破綻主義判決離婚
            ，兩造既然破鏡難圓，勉強維持有名無實的婚姻，已無實益，若兩造勉
            強維持婚姻，生活中常起爭執，對小孩周昇成長亦不利。
乙、被告方面：
  一、聲明：求為判決﹕如主文所示。
  二、陳述：
      （一）起訴狀所述皆不實在，且係其處心積慮欲達離婚目的俾得與新歡結婚而
            長期規劃之說詞﹕
            (一)被告並未有如其所言「：：若有女客人與原告多聊兩句，或女客人向
              原告多買一枝花，被告即猜忌原告與女客人有曖昧關係，與原告爭吵
              不休：：」之情事。事實上被告為賣花而與原告爭執僅一次（且非爭
              吵），至何以爭執？則因其經常因女客年輕貌美，即多方搭訕，甚且
              降價出售，尤以其中某次一枝售價即達四十五元（新台幣，下同）之
              花朵，原告竟因女客年輕貌美而僅索取十元，縱其未另有居心，亦不
              應如此之為，相對人始為此與其爭執，且亦僅此一次而已，今竟為達
              離婚目的，而「顛倒是非」，並誣稱「經營期間」皆是如此，自殊為
              不該。
            (二)被告亦未有如其所言「嘮嘮叼叼唸原告之母許薀碧花色配不好看，又
              不知節省成本」之情事。
      （二）關於所指相對人懷疑其有外遇乙項﹕
            (一)原告係相對人最初相識且唯一之男友，況兩造係經五、六年之變愛，
              而後始行結婚，今其竟於七十九年結婚不久，即在外另結新歡，此亦
              非相對人徒托空言，且有信件可憑，從而，是何人對婚姻不忠，係何
              人應負婚姻破裂之責任，已不問可知，雖然，惟亦未再爭執，否則，
              婚姻又何能維持至今？原告女友來信，亦非原告主動交給被告過目，
              而係被告無意間發覺者，但因該女與原告係公司同事，與被告亦甚為
              稔熟，故未予為難，並約其出面閒談，始知其所以明知原告已婚卻仍
              願交往，實因原告曾承諾要與被告離婚再與其結婚之故，惟因而後其
              女友亦對原告頗不以為然，被告遂未再與原告爭執，來信即交由母親
              保管，且亦已遺忘，否則，又何能與原告繼續相處十餘年？此次所以
              會提出該信函，實因母親於知悉原告竟敢昧良心為與為新歡長相廝守
              而虛構事實提起離婚，始予找出者。
            (二)詎在八十七年二月初農曆過年，原告表哥來訪，敘及有去大陸工作之
              機會，並詢問原告有無此意願及能力後，不久，原告即經常外出，並
              故意關掉行動電話，且往往深夜始歸，即經常在凌晨三、四時，或五
              、六時始行返家，甚且八十八年之情人節、耶誕節竟澈夜不歸，尤其
              是在夜歸後，也故意大開電燈，做出巨大聲響，使被告無法入睡，其
              用意豈不已甚為明顯？況被告白天尚須到花店工作及送貨，怎堪長期
              失眠？乃今竟反而以此為由以指斥被告，尤非誠信。
            (三)矧自此而後，其即不時提出離婚之要求，並用盡各種方法，或以婉言
              相求，或以言詞恐嚇，聲稱如被告不從，即將令被告無法繼續經營花
              店，讓大家都很難看等語，甚至於請在房屋仲介公司任職之表哥估過
              房價並誘令被告先行搬出，而後被告始不得不遷出，而在此期間，其
              則一再自被告帳戶移轉營收之帳款至其名下，是否欲使被告因一無所
              有而不得不就範就不得而知。又原告在去大陸之前，即已將因在永和
              北城證券購買股票而在世華銀行永和分行開戶之存款簿及印鑑取走，
              僅將被告名下專做花店營業週轉用金額亦未超過三○萬元之存摺留與
              被告，今竟誣稱「所有銀行存摺、支票、印章皆在被告手上」，含血
              噴人莫此為甚。
            (四)其後始知，相對人所以如此「愛之欲其生，惡之欲其死」，原來係已
              另結新歡，此亦有其電子郵件且內容皆肉麻曖昧而得證明。原告對電
              子郵件之解釋，實屬虛偽且亦顯違經驗法則，對原告而言，更不可思
              議，顯係原告以自己名義開立信箱而後再將其信箱及密碼告知其女友
              ，故原告提議查明信箱確係其所開立乙項，其伎倆及居心實不值一笑
              。
      （三）為期得與新歡結婚，竟不惜逼迫被告離婚且視親生子為累贅，真其心可
            誅﹕
            (一)原告係早即提議離婚，然其條件，竟係其不要孩子，孩子須歸被告，
              且以無錢為由不予任何教育費、贍養費，其後始勉強稱如答應其要求
              即同意給予一五○萬元云云。
            (二)嗣因被告嚴詞責其何以對親生之子周昇亦棄之不顧時，其固曾稱雙方
              所生之子可歸其監護撫養，但須由原告給其四○○萬元云云。
            (三)故由此即可證明，其堅持與被告離婚之原因所在，蓋正期與新歡雙宿
              雙飛，又不願受孩子干擾，且知相對人無四○○萬元鉅款，況被告又
              深愛孩子，必不忍分離，而後，其始敢如此喪盡天良。
            (四)惟因被告不齒其竟能為與新歡廝守，而不惜拋棄糟糠，及親生骨肉，
              而嚴詞拒絕，而後其始一面將房門鎖起，不讓相對人進入住居（並無
              所指經協議雙方暫時分房而居之情事），一面則開始捏造事實及製造
              假象，俾為訴請離婚之準備。
      （四）為達離婚目的，而故意製造之假象﹕
            (一)例如為佯示其關心孩子周昇，故意自八十八年年末起，命其書寫日記
              ，實則，果真愛周昇也，又何至於另結新歡，且竟能為新歡而拋周昇
              ，復不允其教育費、生活費？又長子方小學二年級，除唱遊外，固可
              再教他讀書識字，但卻不宜強迫學這學那，更不宜填充硬塞，否則，
              即易使其畏懼而生逃避之心，況果如原告所云係「為人之父一片苦心
              在教導子女」，則又何以於不在大陸期間，其亦經常不予聞問，且經
              常在用餐，長子正期享天倫之樂時，竟於接獲不明之電話時，即棄妻
              、子而迅即外出，致長子幾無父愛，以致在班上被另眼看待，如非被
              告及老師妥為安撫及矯正，又豈能仍維持身心之正常？且果其真關心
              長子，常「前去探視小孩，關心小孩」也，又何至於住家與花店近在
              咫尺（家住竹林路二十五巷內，花店在竹林路二十九號），每次竟僅
              前來一、二分鐘，並摸一下小孩頭，即迅予離去？
            (二)故意每一、二星期即前來攜周昇回去相聚相戲，並一再對周昇灌輸「
              係媽媽跟他吵」，「係媽媽要跟爸爸離婚」等語。
            (三)原告之父母原均住居加拿大，在其父母居住加拿大期間，其固為所欲
              為有如前述，惟當其父母返國居留期間，則故意每晚十時左右即行返
              家，使其父母誤以為均係被告之無理取鬧。
      （五）關於教育程度，社會地位乙項﹕
            (一)原告僅二專畢業（開南高職畢業、再進中壢萬能工專而已），而被告
              亦高中畢業（復旦高中），並非一為大學一為高中畢或國中，乃竟自
              命不凡。
            (二)原告既僅二專畢業，又係受僱之員工，其「社會地位」又如何？難不
              成一有高就或高薪即可視妻子如敝履？
            (三)乃今竟稱「：：斟酌雙方之教育程度、社會地位，顯已危及婚姻關係
              之維繫：：」，妄自尊大，竟至於此。
      （六）關於所謂原告更換工作為了改善夫妻間關係部分﹕
            (一)原告固稱去大陸工作，係為改善夫妻關係云云，實是天大謊言，況從
              提出到啟程，均未將其工作內容與被告商量，但被告仍時時打電話關
              心並為其開立一電子信箱去信鼓勵，其每次回台被告亦均開車到機場
              接送，且除做菜供其享用之外，並暫停營業開車載原告與長子出遊，
              對此，其何以均不予提起？
            (二)又所稱「原告在受訓期間，若有回台，被告即疑原告有外遇，與原告
              爭吵不休，吵著要離婚」云云，更屬無中生有之詞。
            (三)關於台商在大陸多有包二奶之事，乃眾人皆知及日常談論之話題，況
              當日尚有原告之姑媽、內弟、表哥在，且係眾人均有提及，但並未指
              原告有包二奶，更非被告提起此話題者。
    理    由
甲、兩造爭執要旨﹕
一、原告主張：兩造結婚十年並育有一子周昇，兩造婚後共同經營愛麗絲設計花坊，
    經營期間被告常猜忌原告與女客人有曖昧關係，與原告爭吵不休，原告不堪其擾
    。八十七年三、四月間被告又懷疑原告有外遇，常常與原告爭吵，原告精神上備
    感痛苦，於同年四月間在兩造家長之協商下兩造先分房而睡，各自反省，然而情
    形未見改善，同年七月底原告進入外商公司任職，至大陸深圳受訓，八十八年八
    月底回台，原告在受訓期間，若有回台，被告即疑原告有外遇，與原告爭吵不休
    ，吵著要離婚，斯時原告為了家庭百般忍耐被告無理取鬧，更甚的是被告在八十
    八年十月間拒不理會原告，與原告冷戰。惟查兩造結婚多年，被告基於夫妻情誼
    ，當知相互疼惜、彼此關懷之道，然被告竟常猜忌原告，與原告爭吵，使原告生
    活於婚姻暴力及不安全之陰影之下，非惟對婚姻造成嚴重影響，且使原告承受精
    神上不可忍受之痛苦，衡量原告受被告虐待侵害之慣習性及嚴重性，斟酌雙方當
    事人之教育程度、社會地位，顯已危及婚姻關係之維繫，實為不堪同居之虐待，
    又被告此舉，足見兩人間愛情喪失，已無和諧希望，殊難回復婚姻共同生活，依
    原告依民法第一千零五十二條第一項第三款及第二項有其他重大事由請求離婚。
    另被告之心態似有偏執之處，而兩造之子周昇只有八歲，正值身心發展及人格教
    育重要時期，是以兩造之人格、經濟能力、監護能力、家庭環境、子女之年齡，
    由原告任親權人較符合子女之最佳利益。
二、被告則以：原告起訴狀所述皆不實在，且係其處心積慮欲達離婚目的俾得與新歡
    結婚而長期規劃之說詞等語，資為抗辯。
乙、得心證理由﹕
一、兩造係夫妻，為兩造不爭之事實，並有戶籍謄本在卷可按。
二、按夫妻之一方受他方不堪同居之虐待，固得請求離婚，惟請求離婚之原告對於此
    項虐待事實，除依法律規定無庸舉證外，應負舉證之責任（最高法院三十七年上
    字第六八八二號判例意旨參照）。原告依民法第一千零五十二條第一項第三款，
    訴請判決離婚自應就其主張之離婚原因事實提出具體確切之證據證明之。又所謂
    不堪同居之虐待，係指予以身體上或精神上不可忍受之痛苦，致不堪繼續同居者
    而言，如非客觀的已達於此程度，不容夫妻之一方，以主觀之見解，任意請求與
    他方離婚，最高法院三十四年台上字第三九六八號著有判例。
三、本件原告主張﹕因被告生性猜忌，常懷疑原告有外遇而與原告爭吵，原告精神上
    備感痛苦云云，並以其弟周詠翔之證詞為據，惟原告之弟周詠翔並未與兩造同住
    ，為證人所自承，自無從瞭解日常生活相處情形，又證人周詠翔雖證稱﹕「大嫂
    的個性比較活潑，但是猜忌心比較重，我大嫂有時候會跟我抱怨說我哥哥的動作
    慢，他送花出去很久都不回來，她還說有搜我哥哥的皮夾，她還在我哥哥的電話
    卡上作記號，回來會檢查他的電話卡為什麼打了那麼多格」等語（參見本院八十
    九年六月八日言詞辯論筆錄），惟於本院訊以﹕「被告是否有跟你說她有翻原告
    的皮夾還有在電話卡上作記號？」時即改稱﹕「沒有，是我大哥回來說的，是在
    家人聚會時所聽到。」，足認證人周詠翔所證諸事均非其親見耳聞，而兩造之父
    母周世和及許碧蘊於本院訊問時雖分別證稱﹕「他們兩夫妻半夜經常都在吵架，
    把小孩子都嚇哭了，我覺得我媳婦太小心眼，她芝麻綠豆的事她都要吵，例如：
    我兒子跟女客人打招呼時，我媳婦都會臉拉下來。當天我有講到搜皮包的事情，
    我媳婦當時如何反應我忘記了，我媳婦的口才很好，我兒子還說我媳婦都三更半
    夜吵著要離婚，而且拿著離婚協議書要我兒子簽，…我兒子去大陸，其實是被我
    媳婦掃地出門，在分居前，有一次我媳婦把花店帳戶的錢轉到她私人的帳戶去，
    我兒子發現，我兒子才火大，我媳婦也嫌我兒子去送花太久，不會插花，…我兒
    子去大陸是因為花店的錢沒有了，而且比工人還不如，所以他才找工作，剛好這
    個工作大陸有缺，公司試用三個月，所以才去大陸。之前我媳婦為什麼要跟我兒
    子離婚我不清楚，現在我兒子要離婚，我媳婦不要了，他們分居時也是三天一小
    吵，五天一大吵，我媳婦就是盯我兒子盯太緊，我媳婦對我兒子表面上是很好，
    她愛我兒子愛過頭，我覺得他們破鏡難圓。」及「他們最近這幾年經常吵架，因
    為我媳婦的個性比較猜忌多疑，連跟妹妹的同學或是女客人講話，她都不高興，
    我是沒有親眼看到他們吵架，只是事後兒子講的，八十七年他們要離婚，是我兒
    子受不了壓力想要離婚，所以我們才從國外回來，我兒子就把他們這幾年的相處
    情形講了一遍，我媳婦覺得很不好意思，一直揉眼睛說我不要離婚，我從我兒子
    說的那些事情，覺得她都在無理取鬧，我覺得他們相處在一起不愉快，我媳婦是
    很能幹，很顧家，口才很好，就是個性不合」等語（參見本院八十九年七月二十
    日言詞辯論筆錄），然證人周世和及許碧蘊亦未與兩造同住，上揭兩造相處情形
    皆為原告事後轉述，已據證人二人敘述甚明，故所為證言非其親見耳聞，且渠二
    人係原告之父母，其證言本難免有偏頗之虞，自無足採信。況證人即兩造之子周
    昇於本院訊問時僅證稱﹕「爸媽很久以前有吵架，是在家裡住的時候吵得，可是
    不是一見面吵，應該是有事情才吵」等語（參見本院八十九年七月四日言詞辯論
    筆錄），亦不足以證明被告確有原告所指之﹕懷疑原告有外遇而經常與原告爭吵
    之情事。
四、原告又主張﹕若有女客人與原告多聊兩句，或女客人向原告多買一枝花，被告即
    猜忌原告與女客人有曖昧關係，與原告爭吵不休云云，然被告僅坦承﹕曾因原告
    售花時與女客搭訕，並將一枝售價四十五元之花朵以十元出售，為此而與原告爭
    執一次等語，經查﹕原告並未舉證以證明其所主張者為實在，況若如被告所言，
    係因原告售花時與女客搭訕，並將一枝售價四十五元之花朵以十元之賤價出售而
    與原告爭執，衡情亦非無理取鬧可比擬。再查﹕兩造於七十九年一月四日結婚，
    有戶籍謄本可佐，而於同年八月五日原告確接獲女性友人來信，信中表達愛意，
    充滿思念之情，並表示希望再與原告見面之意，有被告提出之信封及信紙可參，
    原告亦不否認該信件係婚前女友所寄，又原告於任職大陸期間，自八十八年一月
    二十二日至同年四月四日，曾多次寄發電子郵件予住在高雄，原告稱之為「小心
    肝」、「小寶貝」之人，內容敘及日常生活狀況，語多親暱、曖昧，有被告提出
    之電子郵件十二紙可參，原告亦不否認上開電子郵件係其所發送，惟以﹕係在大
    陸無聊，寫電子郵件給自己以紓發情緒云云為辯，然查﹕由上開郵件之用語及內
    容觀之，應是寄予女性友人，且收件人及發件人均係不同之信箱位置，衡情一般
    人欲紓發情緒亦應以記日記或上聊天網站聊天或以其他方式為之，當無開設兩個
    信箱位置，由一信箱書寫內容傳送到另一信箱再予接收之可能，原告此舉顯與常
    情有違。又台商在大陸有包二奶之事，多有所聞，媒體亦有報導，原告並無證據
    足以證明被告誣其有「包二奶」之情事。從而，被告以原告妻子身分於得知婚後
    仍有女性書寫內容親密之信件予原告或原告寄發上揭電子郵件予女性友人，甚或
    於原告執意欲至大陸工作時而對原告有所疑慮甚或爭吵，應屬人情之常，尚非客
    觀上已達於施以身體上或精神上不可忍受之痛苦，致不堪繼續同居者而言。
五、又兩造雖於八十七年四月間起先即房而睡，惟係因原告經常夜歸，並大開電燈，
    收看電視做出巨大聲響，使被告及長子無法入睡一節，已據兩造長子周昇於本院
    訊問時證述﹕「（我）在家裡時大概十點或十一點睡，那時候爸爸都還沒有回來
    ，或是有時候我要睡覺時他就回來，有時候爸爸晚回來時會把客廳、浴室還有他
    房間的燈都開啟，燈光會從門上的玻璃透進來，會覺得很亮，有時候他會看新聞
    ，雖然門關著，但還是聽得到，有時候我會因為這樣醒來，但不是常常，有一次
    爸爸在家裡打蜈蚣，拖鞋的聲音很大，那個聲音比開電視大聲」甚詳（參見本院
    八十九年七月四日言詞辯論筆錄），足認兩造係因生活習慣不同以致分房睡，衡
    情一般夫妻因生活習慣不同或照顧子女之需要等因素分房而睡之情形，所在多有
    ，亦不致影響夫妻感情，且兩人仍同住一屋簷下，若有心溝通、關懷，並非難事
    ，是兩造縱有分房睡之情事，亦難謂為不堪同居之虐待或兩造愛情喪失，已無和
    諧希望之證據。
六、再查，兩造結婚後被告盡心照顧原告、子女並持家一節，已據原告之母許碧蘊於
    本院訊問時證述﹕「被告很能幹，很顧家」等語甚詳（參見本院八十九年七月二
    十日言詞辯論筆錄），且八十七年間係原告主動要求要離婚，原告父母始專程自
    加拿大返國，並邀集被告親友，共商和諧之計，當時原告一再堅持要離婚，被告
    堅決不同意等情，亦據證人即原告父、母周世和、許碧蘊及被告之母謝徐月珍證
    述在卷（參見本院八十九年七月二十日言詞辯論筆錄），並非如原告所主張﹕係
    被告主動要求要離婚，事後反悔云云，且若係如此，經原告起訴請求離婚後，被
    告即應欣然同意，斷無拒絕之理。
七、民法第一千零五十二條第二項前段規定「有前項以外之重大事由，難以維持婚姻
    者，夫妻之一方得請求離婚。」其目的雖在使夫妻請求裁判離婚之事由較富彈性
    ，不以同條第一項所列舉之十款原因為限，惟仍必以夫妻間在客觀上確有難以繼
    續維持婚姻之重大事由存在，始足當之；同項但書復規定「其事由應由夫妻之一
    方負責者，僅他方得請求離婚。」則構成離婚之重大事由，係因可歸責於夫或妻
    一方之事由而發生者，僅他方始得據以請求離婚，可歸責配偶並無離婚請求權。
    換言之，即夫妻之一方依民法第一千零五十二條第二項規定提起離婚之訴者，必
    須客觀上確有造成難以繼續維持婚姻之重大事由存在，且該重大事由須非起訴一
    方所應負責者，始得據之請求裁判離婚。原告雖主張﹕因被告常懷疑其另結新歡
    ，兩造一見面，被告即猜忌原告有外遇，與原告爭吵不斷，足見兩人間愛情喪失
    ，已無和諧希望，殊難回復婚姻共同生活云云，惟原告所為上開舉證均無法證明
    被告確有「猜忌原告有外遇，與原告爭吵不斷」之情事，已如前述，縱被告因發
    現婚後仍有女性書寫內容親密之信件予原告或原告寄發上揭電子郵件予女性友人，
    甚或於原告執意欲至大陸工作時而對原告有所疑慮甚或爭吵，亦非可歸責於被告
    ，又被告雖自八十九年四月間起即攜子搬至所經營之花店居住而未與原告同居，
    然係因原告訴請離婚，被告認起訴狀中對其多所詆毀所致，亦難謂兩造之分居可
    歸責於被告，且被告婚後盡心照顧原告、子女並持家，尚眷顧雙方夫妻情分堅決
    不願離婚，即難認兩造間確有難以維持婚姻之重大事由存在，原告以此為訴請離
    婚，於法未合。
七、綜上所述，原告未能證明受有何不堪同居之虐待，亦未能證明兩造婚姻有何難以
    維持之重大事由，其爰引民法第一千零五十二條第一項第三款、第二項規定請求
    判決准與被告離婚，不應准許，應予駁回。原告離婚之訴既經駁回，其請求子女
    監護部分即無審酌之必要，附此敘明。
結論：本件原告之訴為無理由，依民事訴訟法第七十八條，判決如主文。
中      華      民      國    八十九    年      九      月      十九    日
                                      臺灣板橋地方法院家事法庭
~B法      官  李昭融
右為正本係照原本作成
如對本判決上訴，須於判決送達後二十日內向本院提出上訴狀。
中      華      民      國    八十九    年      九      月      二十一  日
~B法院書記官  陳蒼仁


司法院資訊處製作；財團法人民間司法改革基金會備份。
